【裁判字號】    95,訴,1068
【裁判日期】    951123
【裁判案由】    塗銷所有權移轉登記
【裁判全文】
臺灣板橋地方法院民事判決              95年度訴字第1068號
原      告  乙○○
訴訟代理人  梁裕勝律師
複代理人    丁○○
被      告  甲○○
訴訟代理人  李詩皓律師
上列當事人間請求塗銷所有權移轉登記事件，經本院於民國95年
10月26日言詞辯論終結，判決如下：
    主  文
被告應將其與呂鄭偷間就如附表所示之土地，由台北縣板橋地政
事務所於民國九十四年十月十三日板登字第六一六七二○號收件
、民國九十四年十月十七日登記、登記原因為買賣、原因發生日
期為民國九十四年九月三十日之所有權移轉登記予以塗銷。
訴訟費用由被告負擔。
    事  實 及 理  由
一、原告起訴主張：原告為呂鄭偷之養女，呂鄭偷於民國95年3
    月21日死亡，原告為其唯一法定繼承人。而原告於呂鄭偷死
    亡後，發見原登記為呂鄭偷所有如附表所示之十筆土地，竟
    於94年10月17日以買賣為原因而移轉登記予被告所有，惟查
    呂鄭偷於93年10月間即因心臟血管疾病而住院治療，自94年
    9 月15日至同年10月17日又因腦中風住院，之後即喪失語言
    及基本生活行動能力，呂鄭偷於系爭土地辦理移轉登記期間
    ，已無行為能力，根本不可能與被告訂立系爭土地之買賣債
    權契約，亦未收受買賣價金。且辦理系爭土地所有權移轉登
    記之呂鄭偷印章，係被告於呂鄭偷中風住院無法表示意思之
    時，向原告訛稱欲辦理呂鄭偷委辦之事務而由原告交付，當
    時原告並未問明原由，亦未經呂鄭偷之同意，本件土地移轉
    之書面物權契約並未合法成立而應屬無效。是本件土地買賣
    關係並不存在，原告自得依民法767 條之所有人物上請求權
    規定請求塗銷系爭土地之上開所有權移轉登記，爰聲明如主
    文所示。
二、被告則請求駁回原告之訴，辯稱：被告與呂鄭偷為嬸姪關係
    ，原告雖自幼年時即為呂鄭偷所收養，但於70年間即因交往
    對象為呂鄭偷所反對而任性離家在外結婚居住，迄未返家聞
    問，其間均由被告幫忙照顧探視呂鄭偷，直至94年9 月15日
    呂鄭偷因腦中風喪失語言及基本生活行動能力，需長期臥床
    ，原告始返家中。而系爭土地係呂鄭偷於94年6 月間即表示
    欲將之讓與予被告，並由呂鄭偷於94年8 月3 日持向台北縣
    土城市戶政事務所申請辦理印鑑證明，惟因其中一筆土地因
    須申請農業使用證明而遲至94年9 月呂鄭偷中風前仍未辦理
    移轉登記完竣。而呂鄭偷生前已將坐落台北縣土城市○○路
    ○ 段131 號房屋出讓他人，原告惟恐不能取回呂鄭偷置於屋
    內現金、定存單等財物，兩造於94年10月5 日同至台北縣土
    城市調解委員會與該受讓人進行調解時，該屋之受讓人將屋
    內呂鄭偷之現金、定存單及印鑑章等財物交付予原告，原告
    並於調解會中表示系爭土地係養母呂鄭偷於中風前即表示欲
    讓與被告，為尊重養母之意思，乃由原告於調解委員會中持
    系爭印鑑章在土地所有權移轉登記契約書上用印，以供代書
    辦理移轉之用，是系爭土地移轉乃係呂鄭偷生前同意轉讓，
    並非被告無理侵占等語。
三、兩造不爭執事項：
（一）呂鄭偷所有如附表所示十筆土地係於94年10月13日台北縣
      板橋地政事務所板登字第616720號收件、登記原因為買賣
      、原因發生日期為94年9 月30日，而於94年10月17日登記
      移轉予被告所有。
（二）呂鄭偷於95年3 月21日死亡，原告為其養女，而為呂鄭偷
      之唯一法定繼承人。
（三）呂鄭偷自94年9 月15日起即因腦中風住院，之後即喪失語
      言及基本生活行動能力，而為無行為能力之人。
      上開事實並有原告提出之繼承系統表、戶籍謄本、系爭土
      地登記謄本、異動索引、亞東醫院診斷證明書等件為證，
      並經本院依職權向台北縣板橋地政事務所調取上開十筆土
      地之申請移轉登記資料影本在卷可憑，並為兩造所不爭，
      足認真實。
四、原告主張系爭土地之買賣債權契約訂立時，呂鄭偷因腦中風
    住院而喪失語言及基本生活行動能力，而為無行為能力之人
    ，不可能訂立上開買賣契約。且上開物權移轉契約上之呂鄭
    偷印鑑章係被告表示尚有呂鄭偷委辦事項而訛詐原告交付取
    得，並未經呂鄭偷同意，應屬無效。被告則辯稱：呂鄭偷生
    前即表示將系爭土地讓與被告，且辦理所有權移轉登記契約
    上之呂鄭偷印鑑章，乃係原告於94年10月5 日親自在台北縣
    土城市調解委員會上同意蓋用等情，則本件兩造所爭執中，
    首應審究者厥為系爭土地之上開所有權移轉契約是否合法成
    立？
五、按不動產物權之移轉或設定應以書面為之，民法第760 條定
    有明文。是苟移轉不動產物權書面未合法成立，則不能生物
    權移轉之效力。查依本院向台北縣板橋地政事務所調取之系
    爭土地之移轉登記資料，固有呂鄭偷與被告名義於94年9 月
    30日訂立之「土地買賣所有權移轉契約書」一紙為憑，原告
    亦不否認上開移轉契約書上呂鄭偷印鑑章之真正，但已抗辯
    該呂鄭偷印鑑章係被告向其訛詐取得，並未經呂鄭偷同意等
    情，而被告則主張該移轉契約書上呂鄭偷印鑑章係由原告於
    94年10月5 日在台北縣土城市調解委員會親自蓋用之事實，
    已經被告聲請訊問當日調解委員丙○○○到庭結證在案（見
    本院95年7 月20日言詞辯論筆錄，本院卷第101 頁），原告
    否認蓋用呂鄭偷印章雖不足採。但本件土地所有權移轉契約
    之物權書面契約上呂鄭偷之印章乃係由當時尚非所有權人之
    原告所蓋用，而非具有處分權之呂鄭偷所蓋用，已難謂本件
    土地所有權移轉物權契約，呂鄭偷所有權移轉之意思表示已
    合法成立，而原告已抗辯該移轉未經呂鄭偷同意，而依被告
    主張原告係於呂鄭偷因腦中風住院，喪失語言及基本生活行
    動能力，而為無行為能力之人之後始行返家，自70年後從未
    返家等情，則原告在上開所有權移轉契約上蓋用呂鄭偷印章
    之行為，根本不可能事先獲得呂鄭偷之授與代理權，自屬無
    權代理，對當時已陷於無行為能力之呂鄭偷本人而言自不生
    效力。而被告雖主張呂鄭偷生前曾表明願將系爭土地讓與伊
    ，並授權代書王台明辦理登記手續云云，惟查被告上開主張
    縱屬實在，均屬呂鄭偷為承諾該贈與或買賣負擔行為之債權
    契約，或委託代書辦理登記手續之委任債權契約，而與本件
    所為系爭土地所有權移轉處分行為之物權契約，係屬二事，
    自不容相互混淆，被告自不得以前有債權契約之成立，即謂
    物權移轉契約亦已成立，所辯自不足採，其聲請訊問證人即
    代書王台明核已無必要，併予指明。
六、綜上所述，本件如附表所示十筆土地由原所有權人呂鄭偷移
    轉登記予被告之所有權移轉物權契約，既未經呂鄭偷於書面
    上為所有權移轉之意思表示，而係由未經授權之原告擅自在
    移轉契約書上蓋用呂鄭偷印章，對呂鄭偷本人自不生效力，
    從而系爭土地之所有權移轉物權契約既未合法成立，依法自
    不生所有權移轉效力，而仍為呂鄭偷所有。原告嗣於呂鄭偷
    死亡後依繼承關係而承受系爭土地之所有權，則原告主張其
    乃為系爭土地之真正所有權人自屬有據。
七、按所有人對於無權占有或侵奪其所有物者，得請求返還之。
    對於妨害其所有權者，得請求除去之。有妨害其所有權之虞
    者，得請求防止之，民法第767 條定有明文。本件呂鄭偷就
    系爭土地所有權移轉物權契約之意思表示既未合法成立，而
    不生移轉效力，上開所為移轉登記自屬對原告嗣依繼承所取
    得之土地所有權之妨害，則原告依據上開所有權之物上請求
    權之法律關係，自得請求除去塗銷該移轉登記。從而原告請
    求被告應將其與呂鄭偷間就如附表所示之土地，由台北縣板
    橋地政事務所於94年10月13日板登字第616720號收件、94年
    10 月17 日登記、登記原因為買賣、原因發生日期為民國94
    年9 月30日之所有權移轉登記予以塗銷，自屬正當，應予准
    許。
八、本件判決基礎已臻明確，兩造其餘有關系爭土地買賣債權契
    約是否有效成立等之攻擊、防禦方法及未經援用之證據，核
    與判決結果已無影響，爰無再予一一論斷之必要，併予指明
    。
九、結論：本件原告之訴為有理由，依民事訴訟法第78條，判決
    如主文。
中    華    民    國    95    年    11    月    23    日
                  民事第三庭    法  官  朱耀平
以上正本係照原本作成
如對本判決上訴，須於判決送達後20日內向本院提出上訴狀
中    華    民    國    95    年    11    月    23    日
                                書記官  陳淑芳


司法院資訊處製作；財團法人民間司法改革基金會備份。
